【裁判字號】    99,交聲,911
【裁判日期】    991005
【裁判案由】    違反道路交通管理處罰條例聲明異議
【裁判全文】
              臺灣士林地方法院交通事件裁定
原處分機關  臺北市交通事件裁決所
異  議  人  甲○○
上列異議人即受處分人因違反道路交通管理處罰條例案件，對於
臺北市交通事件裁決所民國99年7 月15日所為之裁決（北市裁催
字第裁22-AEX534228號），聲明異議，本院裁定如下：
    主  文
原處分關於裁處罰鍰逾新臺幣壹萬玖仟伍佰元部分撤銷。
上開撤銷部分，甲○○不罰。
    理  由
一、按汽車駕駛人飲用酒類或其他類似物後其吐氣所含酒精濃度
    超過每公升0.25毫克或血液中酒精濃度超過百分之0.05以上
    者，不得駕車；汽車駕駛人，駕駛汽車經測試檢定有酒精濃
    度超過規定標準者，處新臺幣（下同）15,000元以上60,000
    元以下罰鍰，並當場移置保管該汽車及吊扣其駕駛執照1 年
    ；汽車駕駛人，有道路交通管理處罰條例第35條第1 項規定
    之情形者，應接受道路交通安全講習，道路交通安全規則第
    114 條第2 款、道路交通管理處罰條例第35條第1 項第1 款
    前段及同條例第24條第1 項第2 款分別定有明文。
二、原處分機關處分意旨：異議人即受處分人（下稱異議人）甲
    ○○於民國97年12月22日22時33分許，於酒後駕駛車牌號碼
    CU-8587 號自小客車，在臺北市○○○路與農安街口處，經
    警實施吐氣酒精濃度檢測，發現所含酒精濃度高達每公升0.
    55毫克以上，超過規定標準，復查仍認前揭違規情事屬實，
    遂於99年7 月15日依道路交通管理處罰條例第35條第1 項第
    1 款及違反道路交通管理事件統一裁罰基準及處理細則等規
    定，以北市裁催字第裁22-AEX534228號裁決書，裁處異議人
    罰鍰49,500元（駕駛執照於98年6 月1 日至99年5 月31日已
    吊扣1 年），並依同條例第24條第1 項第2 款施以道路交通
    安全講習，裁決並無違誤等語。
三、聲明異議意旨略以：本案異議人已於98年1 月22日經臺灣臺
    北地方法院檢察署緩起訴處分，並於98年4 月1 日罰款3 萬
    元，基於一罪不兩罰，為此聲請裁減罰款等語。
四、經查：
（一）按於95年2 月5 日施行之行政罰法第26條規定：「一行為
      同時觸犯刑事法律及違反行政法上義務規定者，依刑事法
      律處罰之。但其行為應處以其他種類行政罰或得沒入之物
      而未經法院宣告沒收者，亦得裁處之。前項行為如經不起
      訴處分或為無罪、免訴、不受理、不付審理之裁判確定者
      ，得依違反行政法上義務規定裁處之。」該條立法理由明
      確揭示：「一行為同時觸犯刑事法律及違反行政法上義務
      規定時，由於刑罰與行政罰同屬對不法行為之制裁，而刑
      罰之懲罰作用較強，故依刑事法律處罰，即足資警惕時，
      實無一事二罰再處行政罰之必要。且刑事法律處罰，由法
      院依法定程序為之，較符合正當法律程序，應予優先適用
      。但罰鍰以外之沒入或其他種類行政罰，因兼具維護公共
      秩序之作用，為達行政目的，行政機關仍得併予裁處，故
      為第1 項但書規定。前述行為如經檢察官為不起訴處分或
      法院為無罪、免訴、不受理或不付審理（少年事件）之裁
      判確定，行政罰之裁處即無一事二罰之疑慮，故第2 項規
      定此時仍得依違反行政法上義務之規定裁處。」亦即一行
      為同時造成刑罰法律與行政秩序罰規定發生競合適用之關
      係時，基於「一事不二罰」之法理，立法者確立應以刑罰
      優先為原則，避免行為人承受過度且重複之處罰，而使行
      為與處罰顯不相當，受不合比例之不利益，基此，關於刑
      事法律處罰之範圍自應採取實質認定，凡刑事法中所規定
      客觀上剝奪行為人生命、自由、財產權利，主觀上亦因制
      裁之嚴厲性足以造成心理強制而達成矯正教化目的之處遇
      手段，皆應納入其中，解釋上即不以形式符合刑法第32條
      至第34條所定主刑及從刑種類者為限，始與前揭法律規範
      之意旨相符。
（二）本件異議人於上揭時、地，酒後駕駛自小客車，經檢測吐
      氣酒精濃度高達每公升0.55毫克以上，超過規定標準，就
      涉犯刑法第185 條之3 犯行部分，業經臺灣臺北地方法院
      檢察署檢察官於99年2 月12日緩起訴處分確定在案，此有
      臺灣臺北地方法院檢察署檢察官98年度偵字第1912號緩起
      訴處分書、臺灣高等法院檢察署98年度上職議字第1769號
      處分書及臺灣高等法院被告前案紀錄表各乙份存卷可憑，
      並經異議人坦認在卷，是異議人飲用酒類後駕駛自小客車
      ，經測得呼氣酒精濃度高達每公升0.55毫克以上，超過規
      定標準等事實，應堪認定。又前揭緩起訴處分，緩起訴期
      間為1 年，異議人並應於緩起訴處分確定後3 個月內，向
      國庫支付30,000元，並於10個月內接受10小時之道路交通
      安全講習，異議人於98年4 月1 日已為給付，異議人並已
      依檢察官之命令接受10小時之道路交通安全講習完畢，緩
      起訴處分於99年2 月12日屆滿，緩起訴處分未經撤銷，均
      有臺灣臺北地方法院檢察署檢察官執行緩起訴處分命令通
      知書、繳款收據及上開被告前案紀錄表各1 紙附卷可稽，
      並經本院依職權調閱臺灣臺北地方法院檢察署98年度緩字
      第628 號緩起訴執行卷宗（含98年度偵字第1912號偵查卷
      宗）核屬無誤。
（三）本件之爭議即在於異議人前開違反刑事法律之犯罪事實已
      明確，惟因檢察官採取緩起訴處分之替代性刑事處遇手段
      ，未將該案逕行起訴或聲請簡易判決處刑，致其後適用之
      刑事訴訟程序有所區別，然異議人仍係須支付一定金額予
      檢察官指定機構，其如未能確實履行義務，依刑事訴訟法
      第253 條之3 第1 項第3 款之規定，將遭受撤銷緩起訴處
      分，而檢察官亦將之起訴或聲請簡易判決處刑；反之，倘
      其確實遵守並履行各項緩起訴條件，除非合於刑事訴訟法
      第260 條所定情形之一，否則無再就同一案件遭受刑事訴
      追之虞。是檢察官所課以異議人之上開負擔，雖非「刑罰
      」，但性質上已產生實質刑罰之效果，而與不具任何制裁
      或處罰作用之不起訴處分，迥不相同，況且緩起訴處分所
      定緩起訴期間期滿後，該緩起訴處分將發生禁止對已為緩
      起訴處分之同一犯罪事實再行起訴之效力，即所謂「緩起
      訴處分之實質確定力」（最高法院94年臺非字第215 號判
      例意旨參照），故檢察官所為對於異議人之緩起訴處分，
      實已產生實質刑罰之效果。再者，行政罰法第26條第2 項
      既未將緩起訴處分列舉其中，本於「例外規定從嚴解釋」
      之法理，亦不應將條文中「不起訴處分」之範圍，擴及於
      性質、效果及內涵均非相同之「緩起訴處分」。至於法務
      部雖於95年5 月25日以法律字第0950700393號函示：行政
      罰法第26條第2 項所稱「不起訴處分」，包括「緩起訴處
      分」在內等語，惟行政罰法第26條第2 項乃例外得裁處行
      政秩序罰之補充規定，參諸該條文所列之「不起訴處分」
      、「無罪」、「免訴」、「不受理」、「不付審理」等係
      屬不能證明刑事被告犯罪或未曾使其實際接受刑罰之情形
      ，顯然與該條第1 項所指發生處罰競合之前提要件不同，
      是明定有該條第2 項所列情形者，仍應依違反行政法上義
      務規定裁處。本件緩起訴處分既非不能證明行為人之犯罪
      事實，且有支付一定金額之實質處罰，自與上開行政罰法
      第26條第2 項列舉之不起訴處分等情形有別，無從遽為相
      同之處置，再者，緩起訴處分制度之設計，亦在使刑事被
      告於偵查階段即獲免除進入刑事訴訟程序之優待處遇，寓
      有節省司法資源之目的，益徵行為人支付之公益捐而獲緩
      起訴處分，與刑事被告經法院循審判程序判處罰金或得以
      易科罰金之拘役或有期徒刑，所受實質懲罰目的，財產權
      均受剝奪之情形相當，上開法務部函示，自難引為論據。
      是對於酒後駕車，同一行為經交通裁決機關裁處罰鍰，復
      經檢察官為緩起訴並命向公益團體捐款者，該捐款部分係
      為履行檢察官為緩起訴處分命令，與受刑事處罰無異，應
      屬確論。雖原處分機關另引交通部95年7 月17日交路字第
      0950006986號函釋及法務部行政罰諮詢小組第1 次會議紀
      錄結論，而謂「緩起訴」本質上屬「附條件之不起訴處分
      」，應有行政罰法第26條第2 項適用云云。然按法官依據
      法律獨立審判，憲法第80條定有明文，各機關依其職掌就
      有關法規為釋示之行政命令，法官於審判案件時，固可予
      以引用，但仍得依據法律表示適當之不同見解，並不受其
      拘束；司法行政機關所為行政命令，如涉及審判上法律見
      解，僅供法官參考，法官於審判案件時，亦不受其拘束（
      司法院大法官會議釋字第216 號解釋意旨參照）。是前開
      交通部函釋及法務部之會議紀錄結論，固得供本院參考，
      然本院並不受其拘束。況行政罰法為行政法中關於行政罰
      之總則性規定，是道路交通管理處罰條例之行政罰亦須遵
      循行政罰法規定，道路交通案件處理辦法之解釋及適用，
      當不得違反行政罰法此總則性之規定，併此指明。
（四）另「前項汽車駕駛人，經裁判確定處以罰金低於本條例第
      92條第3 項所訂最低罰鍰基準規定者，應依本條例裁決繳
      納不足最低罰鍰之部分」，道路交通管理處罰條例第35條
      第8 項定有明文。此所稱罰金，解釋上自應包括依檢察官
      處分命令，而向公庫或指定之公益團體、地方自治團體繳
      納款項在內。再依違反道路交通管理事件統一裁罰基準及
      處理細則第2 條訂定「違反道路交通管理事件統一裁罰基
      準表」之規定，駕駛人吐氣所含酒精濃度超過每公升0.55
      毫克以上者，小型車駕駛人於期限內繳納或到案聽候裁決
      者，處最低罰鍰49,500元，並吊扣駕駛執照1 年。是異議
      人依緩起訴處分命令向國庫繳納30,000元，係履行檢察官
      為緩起訴處分命令，性質上自屬於處分金，與罰金無異，
      依上開規定，原處分機關就行政罰鍰方面仍得裁處19,500
      元（即差額部分），至逾此部分罰鍰（即30,000元），異
      議人繳納上開處分金後，已受到實質制裁，縱認該命令因
      未經法院裁判所為之處罰，非刑事處分，但繳納處分金之
      行為究具行政罰鍰之性質，自不應就同一行為再受行政罰
      鍰，否則將與行政罰法第26條規定之立法意旨相違背（臺
      灣高等法院臺南分院98年度交抗字第9 號、97年度交抗字
      第267 號、第208 號裁定意旨均可參照）。從而，異議人
      酒後駕車之行為同時觸犯刑法及違反行政法上義務，並經
      檢察官緩起訴處分確定，揆諸前揭說明，原處分機關自無
      再對同一行為裁處罰鍰，異議人就此部分聲明異議，非無
      理由，原處分機關逕以異議人酒精濃度超過規定標準，對
      其裁處罰鍰49,500元，尚有未洽，又異議人所支付之緩起
      訴處分金僅30,000元，未達處罰條例第92條第3 項所訂最
      低罰鍰基準規定，則依道路交通管理處罰條例第35條第8
      項之規定，異議人仍須補繳不足最低罰鍰之部分即19,500
      元，要屬無疑。
五、綜上所述，原處分機關就本件裁決僅能裁處罰鍰19,500元，
    逾此部分之行政裁罰，顯有未洽，是異議人聲明異議，為有
    理由，應由本院撤銷原處分逾罰鍰19,500元部分，並為主文
    第2 項所示異議人不罰之諭知，以資適法。
據上論斷，應依道路交通管理處罰條例第87條第2 項，道路交通
案件處理辦法第20條本文，裁定如主文。
中    華    民    國      99    年    10    月    5   日
                  交通法庭法  官  劉瓊雯
以上正本證明與原本無異。
如不服本裁定，應於送達後5 日內向本院提出抗告狀。
                          書記官  蔡昀潔
中    華    民    國      99    年    10    月    5   日

司法院資訊處製作；財團法人民間司法改革基金會備份。
